臺灣彰化地方法院民事判決　100年度訴字第190號
原　　　告　陳 明 任
被　　　告　陳 明 玉
上列當事人間請求分割共有物事件，本院於民國100年8月31日言
詞辯論終結，判決如下：
    主      文
兩造共有坐落彰化縣永靖鄉○○段615地號、田、面積1811.49平
方公尺土地應分割為如附圖二即彰化縣員林地政事務所民國100
年8月8日土地複丈成果圖所示：編號甲部分、面積905.74平方公
尺，由原告陳明任取得；編號乙部分、面積905.75平方公尺，由
被告陳明玉取得。
訴訟費用由被告負擔2分之1，餘由原告負擔。
    事實及理由
一、原告主張：坐落彰化縣永靖鄉○○段615 地號、地目田、面
    積1,811.49平方公尺土地，為兩造所共有(於89年9月14日因
    分割繼承而共有），應有部分各2分之1。查兩造就該筆土地
    ，雖就部分範圍之使用訂有協議書（西側六間地上物歸被告
    所有，並就其基地有使用管理權，東側三間地上物歸原告所
    有，並就其餘之空地有使用管理權），但並無不分割期限之
    約定，亦無依物之使用目的不能分割之情形，且其分割亦無
    違反農業發展條例之規定，惟無法協議為分割等情，訴請依
    如附圖一即彰化縣員林地政事務所民國100年6月13日土地複
    丈成果圖所示方法裁判分割。
二、被告則以：兩造就土地之產權雖各持有2分之1，但雙方於91
    年1月15日簽訂協議書，確認被告持有西邊建物6間，原告持
    有東邊建物3間，並由被告給付原告新台幣(下同）40萬元，
    作為被告短少分配地上建物之補償，足證原告實際產權不足
    2分之1，至於東邊空地停車場及北邊之地上建物則未確認由
    何人管理。原告主張依附圖一方案為分割，被告不同意，且
    被告建物之北邊牆邊，現有電力公司的電線桿三支，被告建
    物僅能由東邊門口進出，請依附圖二即彰化縣員林地政事務
    所100 年8月8日土地複丈成果圖之方案為分割等語，資為抗
    辯。
三、原告主張前開土地為兩造共有，雙方並無不分割期限之約定
    ，該土地亦無依其使用目的不能分割情形，惟無法協議為分
    割之事實，有所提土地登記謄本、地籍圖謄本為證，並為被
    告所不爭執，堪信為真實。至於兩造前於91年間訂立之協議
    書，係約定如協議書略圖之地上建物，被告（甲方）之權利
    範圍六間，原告（乙方）權利範圍為三間，被告並於達成協
    議時給付原告40萬元為補償等情，有雙方所提協議書影本在
    卷可參，顯然該協議書旨在約定地上建物（共九間）權利之
    歸屬，尚不涉及雙方土地應有部分之異動，亦非屬不分割期
    限之約定。 另該筆土地是特定農業區農牧用地，係於89年9
    月14日始因（分割）繼承而為兩造共有，為農業發展條例89
    年1月4日修正施行後繼承之耕地，此觀土地登記謄本即明。
    故該土地面積雖僅有1,148.49平方公尺，但依同條例第16條
    第1項第3款之規定，並不受每宗耕地分割後每人所有面積未
    達0.25公頃者，不得分割之限制。茲兩造就該土地既無法協
    議為分割，原告因而請求裁判為分割，依民法第823條第1項
    之規定，即屬正當，應予准許。
四、上開土地東北、西北兩側均可與巷道相通，土地上現有未辦
    保存登記鐵皮造廠房數棟，東側及北側之廠房為原告使用範
    圍（其中北側如附圖一編號Ａ部分之廠房，勘測時據訴外人
    陳明裕表示係其搭建，係以其名義出租給訴外人賴岩），西
    側之廠房則為被告使用，為兩造分別陳明，並經本院會同彰
    化縣員林地政事務所派員勘測屬實，分別製有勘驗筆錄及如
    附圖三即該地政事務所100年4月14日土地複丈成果圖（該成
    果圖就編號Ａ建物使用人為「陳明玉」部分，應更正為「陳
    明任」）在卷可稽，堪認為真實。兩造有爭議者，為分割方
    案，原告主張依如附圖一即彰化縣員林地政事務所100年6月
    13日土地複丈成果圖所示方法為分割，被告則主張按附圖二
    即該地政事務所100 年8月8日土地複丈成果圖所示方法為分
    割。查系爭土地為繼承之共有耕地，依農業發展條例第16條
    第2 項規定，其分割後之宗數，不得超過共有人人數，因此
    僅能分割為二個坵塊。兩造分別主張之方案，皆無違反分割
    後宗數之規定，雙方分得位置大同小異，也均能使廠房獲得
    保留，亦可分別經由目前之既有巷道對外聯絡。就分割後坵
    塊形狀而言，原告主張之方案，固較被告主張者略為簡單、
    方正。惟原告主張之方案，其分割線與被告之廠房甚為接近
    ，將造成被告所有坐西朝東的建物出入之不便，如分割後，
    原告不願意提供分得部分給被告通行，甚至將分得部分圈圍
    起來，勢必引發雙方之糾紛。尤其以兩造間已另有訴訟案件
    (參原告所提本院100年度訴字第94號請求返還不當得利事件
    及100年度員簡字第75號確認通行權事件民事判決影本)觀之
    ，其可能性極高，尚不因其兩人為親兄弟，而有不同。故原
    告之方案，實乃未盡完善。因此，衡平雙方權益，在可接受
    的合理範圍內，本院審酌系爭土地之性質、使用情形、經濟
    效用暨兩造意願、利益之均衡等情，認為被告所主張附圖二
    之分割方案，既對雙方均無不利，復可避免分割後彼此間之
    爭執，堪稱允當，爰為判決分割如主文第一項所示。
五、本件係請求共有物分割之事件，如由敗訴之被告負擔全部訴
    訟費用，顯失公平，併依民事訴訟法第80條之1 規定，酌量
    情形命勝訴之原告負擔訴訟費用之一部。
據上論結，原告之訴為有理由，依民事訴訟法第78條、第80條之
1，判決如主文。
中    華    民    國   100    年    9     月   14    日
                          民事第一庭
                              法  官  陳 瑞 水
以上正本係照原本作成。
如對本判決上訴，應於判決送達後20日內向本院提出上訴狀。如
委任律師提起上訴者，應一併繳納上訴審裁判費。
中    華    民    國   100    年    9     月    14    日
                              書記官  蕭 美 鈴